臺灣嘉義地方法院民事判決　　　　　　　94年度簡上字第41號
上　訴　人　丙○○
被上訴人　　行政院農業委員會林務局嘉義林區管理處
法定代理人　乙○○
訴訟代理人　甲○○
上列當事人間請求交還土地事件，上訴人對於中華民國94年2月
16日本院嘉義簡易庭93年度嘉簡字第478號第一審判決提起上訴
，本院判決如下：
    主  文
上訴駁回。
第二審訴訟費用由上訴人負擔。
    事  實
甲、上訴人方面：
　一、聲明：
（一）原判決廢棄，被上訴人在第一審之訴駁回。
（二）訴訟費用由被上訴人負擔。
　二、陳述：除與原審判決書所載者相同茲予引用外，補稱：
（一）原審僅根據被上訴人即行政院農業委員會林務局嘉義林區
      管理處（下簡稱林務局嘉義林管處）提出之空照圖即判定
      上訴人所耕作之0.12公頃土地（如附圖之Ａ部分所示，下
      稱系爭土地）位於阿里山事業區中第147林班地，應有違
      誤，被上訴人不僅未到場實際測量，所提出之空照圖亦與
      現狀不符，套繪結果有誤差。
（二）因上訴人之父親認為清朝之墾契於改朝換代後已沒有作用
      ，是以於日據時代將墾契燒燬，然上訴人另提出之原墾耕
      作土地證明書應可證明系爭土地是由上訴人之祖先於清朝
      伊始即耕作並遺留至今。
  三、證據：除提出原墾耕作土地證明書乙紙外，其餘援用原審
      之立證方法。
乙、被上訴人方面：
  一、聲明：
（一）駁回上訴。
（二）上訴費用由上訴人負擔。
  二、陳述：除與原審判決書所載者相同茲予引用外，補稱：
（一）空照圖是由行政院農業委員會之農林航空測量所得，林班
      界是由林務局檢定後再以地籍圖套繪，大部分之林班地係
      以溪流為界線，故若空照圖上之黑線與溪流吻合應即正確
      ，空照圖已經是目前管理林班地最正確的方式。
（二）上訴人之土地位置，是被上訴人至現場實際測量，再以衛
      星定位將上訴人之土地套繪於空照圖上，因該地經耕作後
      顏色不同，極易辨認，且原審中地政事務所套繪結果亦與
      被上訴人所套繪結果相符。
（三）國有森林不適用取得時效，縱使上訴人所提出之原墾耕作
      土地證明書為真，亦不能因時效而取得合法占有。
  三、證據：援用原審之立證方法。
    理  由
一、本件被上訴人於原審起訴主張：阿里山事業區第147林班地
    ，係中華民國所有而由被上訴人管理，上訴人無正當占有權
    源，竟擅自占用上開土地，並在其上墾殖茶樹、檳榔等作物
    占用面積共0.12公頃，爰本於管理權依民法第767條前段及
    中段規定，請求上訴人將如附圖所示之Ａ部分即系爭土地內
    之地上物移除，並將土地交還被上訴人等語。
二、上訴人則以：系爭土地為廢除地，屬於未登錄地，亦非位於
    被上訴人所管理之阿里山事業區第147林班地上，被上訴人
    應無權起訴請求上訴人返還，且上訴人之祖先自清朝起即於
    該地墾殖，訂有墾契，並延續至今由上訴人耕作，上訴人非
    無權占用等語，資為抗辯。
三、本件不爭執之事項及爭點：上訴人於系爭土地種植檳榔、茶
    樹等作物，所占用面積為0.12公頃，業據被上訴人提出空照
    圖及現場照片為證，且為兩造所不爭執，並經原審至現場履
    勘查明屬實，製有勘驗筆錄附卷可稽，堪信為真實。惟上訴
    人既另以前揭情詞置辯，則本件所應審究者，乃：
（一）是否可依空照圖認定系爭土地位於被上訴人所管理之阿里
      山事業區第147號林班地內？
（二）上訴人所提出之原墾土地耕作證明書是否可資證明其有占
      用系爭土地之正當權源，足資對抗被上訴人之請求？
四、本院之判斷：
（一）本件經被上訴人於原審提出阿里山事業區第147林班地之
      5000分之1比例之空照圖為憑，復經原審囑託嘉義縣竹崎
      地政事務所套繪空照圖所示之系爭土地位置，係位於阿里
      山第147林班地內，並製有複丈成果圖附於原審卷可稽，
      又經本院詢問被上訴人如何確定上訴人之系爭土地所在位
      置，經被上訴人之訴訟代理人甲○○稱：空照圖是由行政
      院農業委員會之農林航空測量所得，林班界是由林務局檢
      定後再以地籍圖套繪，大部分之林班地係以溪流為界線，
      故若空照圖上之黑線與溪流吻合應即正確，空照圖已經是
      目前管理林班地最正確的方式；且上訴人之土地位置，是
      被上訴人至現場實際測量，再以衛星定位將上訴人之土地
      套繪於空照圖上，因該地經耕作後顏色不同，極易辨認等
      語（詳見本院94年11月2日言詞辯論筆錄），觀之被上訴
      人所提出之空照圖，其中黑線所標示之林班地界線，於阿
      里山事業區第141、第148、第147林班地交界處，與該處
      之溪流均大致相符，而上訴人所占用之系爭土地位於該林
      班界線右側，旁有溪流為界，甚易辨認，且目前林班地管
      理實務上皆以空照圖為憑，乃已為目前可資利用最正確之
      方式，則被上訴人所提出之空照圖應為可採，而依該林班
      地界線所示，系爭土地確係位於阿里山事業區第147林班
      地內，上訴人僅屢空言指摘被上訴人所提出之空照圖不正
      確，復未提出其他證據或勘測方法以實其說，所辯自無可
      採信。
（二）按以無權占有為原因，請求返還所有物之訴，原告就其物
      所有權存在之事實，既已認定，而被告就其取得並非無權
      占有為抗辯者，自應就其取得占有，係有正當權源之事實
      負舉證責任，最高法院72年度台上字第1552號判決意旨可
      資參照。查本件上訴人雖抗辯系爭土地為其祖先自清朝起
      即耕作、墾殖並遺留至今，並提出原墾耕作土地證明書乙
      紙為證，惟前揭證明書乙紙，亦僅載明：「茲證明丙○○
      現有耕作之土地，包括在墘仔寮現有耕作之縣有地，及茶
      樹週邊之麻竹林、紅棕，被編列為147林地之土地，確實
      屬其祖先在清朝時期即耕作所遺留下來之土地無誤，特此
      證明。」等語，有上開證明書在卷可憑，縱其內容為真，
      亦僅能證明上訴人有占有之事實，無法證明上訴人就系爭
      土地有何耕作權或其他合法占有權，上訴人復未能提出其
      他證據以證明其對系爭土地有何合法占用之權源，是上訴
      人上開抗辯，為無理由。
五、復按所有人對於無權占有或侵奪其所有物者，得請求返還之
    ，對於妨害其所有權者得請求除去之，有妨害其所有權之虞
    者，得請求防止之，民法第767條定有明文。本件上訴人確
    有占用系爭土地如附圖所示Ａ部分面積共計0.12公頃，用以
    種植作物，前已敘明，上訴人並未舉證證明其有何正當占用
    之依據，足資對抗被上訴人之請求。從而，被上訴人本於所
    有權之作用，依民法第767條物上請求權之規定，求為判決
    上訴人應將如附圖所示Ａ部分之地上物剷除，將土地交還被
    上訴人，於法洵屬有據，應予准許，原審為上訴人不利之判
    決，經核並無違誤，上訴意旨請求廢棄改判，為無理由，應
    予駁回。
六、據上論結，本件上訴為無理由，依民事訴訟法第436條之1第
    3項、第449條第1項、第78條判決如主文。
中　　　華　　　民　　　國　94　年　　11　月  　16　　日
                  民一庭審判長法　官　曾文欣
                              法　官　陳端宜
                              法　官　陳俞婷
以上正本係照原本作成。
本判決不得上訴。
中　　　華　　　民　　　國　94　年　　11　月  　16　　日
                              書記官  林美足
